【裁判字號】    90,訴,10
【裁判日期】    900413
【裁判案由】    確認土地抵押權不存在
【裁判全文】
臺灣彰化地方法院民事判決                                九十年度訴字第十號
    原      告  乙○○
                            居.
    訴訟代理人  楊振芳律師  住彰化縣員林鎮○○里○○街十八號
    被      告  丙○○      住.
    訴訟代理人  甲○○      住.
右當事人間確認土地抵押權不存在等事件，本院判決如左：
    主      文
確認被告就原告所有坐落彰化縣員林鎮○○段二五四─九地號、地目建、面積Ｏ‧Ｏ
一二七公頃、應有部分全部及同段二五四─一地號、地目建、面積Ｏ‧一一Ｏ三公頃
，應有部分四五三六分之一八五等二筆土地，於民國八十九年三月三日彰化縣員林地
政事務所以員資字第二五六五Ｏ號收件，民國八十九年三月六日設定登記，擔保本金
最高限額新臺幣壹佰貳拾萬元之抵押權及所擔保之債權均不存在。
被告應將前項所示二筆土地之抵押權設定登記塗銷。
訴訟費用由被告負擔。
    事      實
甲、原告方面：
  一、聲明：如主文所示。
  二、陳述：
    (一)坐落彰化縣員林鎮○○段二五四─九地號、地目建、面積Ｏ‧Ｏ一二七公頃
        、應有部分全部之土地及同段二五四─一地號、地目建、面積Ｏ‧一一Ｏ三
        公頃，應有部分四五三六分之一八五土地，均為原告所有，而原告未曾將上
        開二筆土地為任何債權提供擔保設定抵押權。原告於民國（下同）八十五年
        間即系爭二筆土地分割登記完畢後，將系爭土地之所有權狀及印鑑章交由訴
        外人即原告之母親曹吳釧保管。詎訴外人即原告之妹曹秀珍於八十九年農曆
        元宵節  (八十九年二月十九日)後，未經原告同意，復利用原告住院而不知
        情之情形，擅自向曹吳釧拿取原告所有系爭二筆土地之所有權狀及印鑑章，
        曹吳釧不疑有他而將之交付曹秀珍，曹秀珍竟於八十九年二月二十九日持上
        開所有權狀及印鑑章，設定新台幣（下同）一百二十萬元之本金最高限額抵
        押權予被告，擔保被告對曹秀珍之債權，權利存續期限自八十九年二月二十
        九日起至同年五月二十九日止，並將原告併列債務人，復於同年三月六日經
        彰化縣員林地政事務所登記完畢。原告事後託人申請系爭二筆土地之登記簿
        謄本，始知上情，嗣接獲鈞院八十九年度拍字第一二二六號拍賣抵押物裁定
        ，益覺有異，因原告自八十九年二月十八日起，罹患精神分裂症在彰化縣彰
        化市明德神經科精神科醫院（下稱明德醫院）住院治療，迄今尚未出院，自
        不可能於八十九年二月二十九日與被告簽訂系爭二筆土地之抵押權設定契約
        書，且自始未授權他人辦理上開抵押權設定及借貸事宜，則兩造就上開抵押
        權之設定及借貸債務並無合意存在，況辦理上開抵押權設定登記之相關文件
        上均無原告親筆簽名，從而系爭二筆土地之抵押權設定契約及其所擔保之債
        權對原告而言均未成立，更無效力可言。故上開抵押權之設定登記，有礙原
        告就系爭二筆土地所有權之完整，原告即有訴請確認系爭二筆土地之抵押權
        及其所擔保之債權均不存在之必要，並得請求被告塗銷上開抵押權設定登記
        ，為此依民法第一百七十九條、第七百六十七條及最高法院七十六年二月十
        日七十六年度第三次民事庭會議決定意旨提起本訴。
    (二)對被告抗辯之陳述：
        原告否認曾授權或同意曹秀珍提供系爭二筆土地向被告借款，亦不清楚曹秀
        珍是否確有向被告借款之事實。另被告提出之印鑑證明書部分，原告並未授
        權曹秀珍請領印鑑證明，委任書之筆跡亦非原告所為，訴訟代理人委任書上
        之筆跡始為原告親筆書寫。
  三、證據：提出土地登記謄本影本二件、本院八十九年度拍字第一二二六號拍賣抵
      押物裁定影本、土地登記申請書、抵押權設定契約書、臺灣省土地地政規費等
      影本各一件、國民身分證影本三件、印鑑證明影本二件及明德醫院診斷書影本
      一件為證，並聲請訊問證人曹吳釧。
乙、被告方面：
  一、聲明：原告之訴駁回，訴訟費用由原告負擔。
  二、陳述：
    (一)當時曹秀珍向被告借款，因原告為系爭二筆土地之所有權人，遂要求曹秀珍
        須以原告為保證人，故設定抵押權時將原告併列為債務人。又設定抵押權時
        原告並未親自會同辦理，全部之資料文件均由曹秀珍準備，事後本件債務之
        利息亦由曹秀珍給付。
    (二)證人曹吳釧之證言，因被告不知其與原告之關係為何，故無從表示意見。
    (三)對彰化縣員林戶政事務所函無意見，至明德醫院之函無法證明原告未授權曹
        秀珍辦理設定上開抵押權及訂定借貸契約。
  三、證據：提出彰化縣員林信用合作社存摺及代收票據紀錄簿、台中商業銀行員林
      分行存摺等影本各一件、印鑑證明影本四件為證，並聲請訊問證人曹秀珍。
丙、本院依原告聲請訊問證人曹吳釧，並依職權向彰化縣員林地政事務所函調原告印
    鑑登記證明申請書及委任書等影本，暨向明德醫院函查原告住院治療情形。
    理      由
一、本件原告主張系爭二筆土地為其所有，自始未曾將系爭二筆土地提供擔保設定抵
    押權，而訴外人曹秀珍利用原告住院不知情之情事，擅自向訴外人曹吳釧拿取原
    告委託保管之系爭土地所有權狀及印鑑章，再持向被告借款及設定本金最高限額
    抵押權一百二十萬元，因原告未曾授權或同意曹秀珍向被告借款及設定抵押權，
    則兩造間就上開借款及抵押權設定登記既無合意，對原告自不生效力，被告就系
    爭二筆土地之設定抵押權行為，實已妨礙原告所有權之完整，為此訴請確認系爭
    抵押權及所擔保之債權均不存在，並請求被告塗銷系爭抵押權設定登記等情。被
    告則以訴外人曹秀珍向被告借款，並提供系爭二筆土地設定抵押權予被告，且將
    原告併列為債務人，而辦理抵押權設定登記時原告雖未親自到場，惟全部資料均
    由曹秀珍準備等語置辯。
二、原告主張系爭二筆土地為其所有，訴外人曹秀珍於八十九年二月二十九日持原告
    所有之系爭二筆土地所有權狀及印鑑章設定一百二十萬元之本金最高限額抵押權
    予被告，並於八十九年三月六日設定登記完畢之事實，已據其提出土地登記謄本
    影本二件、土地登記申請書、抵押權設定契約書、臺灣省土地地政規費等影本各
    一件、國民身分證影本三份、印鑑證明影本二份為憑，核屬相符，且經證人曹吳
    釧到庭證明屬實，而本院復依職權向彰化縣員林戶政事務所函調原告印鑑證明申
    請書影本，發現曹秀珍曾於八十九年二月二十九日及同年七月十八日以原告之受
    委任人名義向彰化縣員林戶政事務所申請印鑑登記證明，有卷附彰化縣員林地政
    事務所九十年三月一日  (九十)員鎮戶字第六六八號函可按，亦為被告所不爭執
    ，是原告此部份之主張自堪信為真實。
三、本件系爭土地之抵押權及所擔保之債權是否有效存在，應探究者為原告是否曾授
    權曹秀珍代理原告為上開抵押權之設定及借貸契約之訂定？茲論述如左：
  (一)系爭二筆土地之所有權狀及印鑑章原為原告委託其母即證人曹吳釧代為保管，
      而曹秀珍於八十九年農曆元宵節後，逕向證人曹吳釧騙取上開所有權狀及印鑑
      章，曹吳釧事後復未將此事告知原告；又原告自八十九年二月十八日起即因精
      神分裂症在明德醫院住院治療，迄今尚未出院乙節，已據原告陳明在卷，且經
      證人曹吳釧到庭證明屬實，復有本院依職權函詢明德醫院有關原告住院治療情
      形之覆函可按，而依明德醫院之覆函載明「住院治療期間，情緒狀態大致穩定
      ，惟思考仍受妄想、幻聽干擾，言語誇張，內容鬆散、無病識感」等語，足見
      曹秀珍向證人曹吳釧取得上開所有權狀及印鑑章前，原告已因精神分裂症住院
      治療，且距八十九年二月二十九日曹秀珍與被告簽訂抵押權設定契約時僅有十
      日左右，當時原告之意識狀態在客觀上自無同意或授權曹秀珍持系爭二筆土地
      之所有權狀及印鑑章向被告借款及設定抵押權之可能。況依證人曹吳釧之證言
      ，曹秀珍當時若已徵得原告同意及授權，即無故向證人曹吳釧隱暪拿取原告之
      土地所有權狀及印鑑章真正用途之必要，且應事先取得原告之授權文件，始足
      以證明曹秀珍確經原告授權甚明；又被告復自認借款及簽訂抵押權設定契約時
      原告並未親自到場，相關資料均由曹秀珍準備，借款利息亦由曹秀珍繳付等語
      明確，益見原告就曹秀珍向被告借款及系爭二筆土地提供擔保設定抵押權予被
      告乙事應自始不知情，自無從同意或授權曹秀珍為上開行為，則原告認為兩造
      間之借貸契約及抵押權設定契約欠缺合意而不成立，即屬有據。
  (二)按代理權係以法律行為授與者，其授與應向代理人或向代理人對之為代理行為
      之第三人，以意思表示為之。又代理人於代理權限內，以本人名義所為之意思
      表示，直接對本人發生效力。再無代理權人以代理人名義所為之法律行為，非
      經本人承認，對於本人不生效力，民法第一百六十七條、第一百零三條第一項
      及第一百十條分別定有明文。本件被告自承借款及簽訂抵押權設定契約時原告
      並未親自到場，相關資料均由曹秀珍準備，借款利息亦由曹秀珍繳付乙節，已
      如前述，則曹秀珍以原告代理人名義擅自向被告借款及簽訂抵押權設定契約，
      應屬無權代理行為，原告事後並未同意上情，依首揭法條規定，前開抵押權設
      定契約及借貸契約對於原告均不生效力，從而被告就系爭二筆土地設定之本金
      最高限額一百二十萬元抵押權及所擔保之債權即難認有效存在。原告對上開抵
      押權及所擔保之債權既有爭執，其復為系爭二筆土地之所有人，在法律上之地
      位即有不妥之情事，原告起訴以確認判決除去上開不妥之狀態，自有受確認判
      決之法律上利益；又系爭抵押權之存續期間亦已屆滿 (依卷附抵押權設定契約
      書記載權利存續期限為八十九年二月二十九日至同年五月二十九日) ，而該抵
      押權所擔保之債權對原告而言復不存在，原告自得請求塗銷上開抵押權設定登
      記甚明。
  (三)至被告雖聲請訊問證人曹秀珍，然曹秀珍前經本院於九十年二月七日通知到庭
      作證，曹秀珍並未到庭，且參照卷附曹秀珍在彰化縣員林戶政事務所申請原告
      之印鑑證明時提出之委任書，其上之原告簽名與原告委任訴訟代理人之委任狀
      簽名筆跡顯然不符，足見曹秀珍自始並未取得原告之授權甚明，從而被告聲請
      訊問證人曹秀珍部分，本院認為應無必要，併予敘明。
四、綜上所述，訴外人曹秀珍以原告代理人名義擅自向被告借款及簽訂抵押權設定契
    約各情，既屬無權代理行為，原告事後亦未表示同意，前開抵押權設定契約及借
    貸契約對於原告即不生效力，從而原告依據民法第七百六十七條規定訴請確認被
    告就系爭二筆土地設定本金最高限額一百二十萬元抵押權及所擔保之債權均不存
    在，並請求被告應將上開抵押權登記予以塗銷，洵屬正當，應予准許。
五、結論：本件原告之訴為有理由，依民事訴訟法第第七十八條判決如主文。
中      華      民      國    九十      年      四      月    十三      日
                                    臺灣彰化地方法院民事第二庭
                                        法      官    林    金    灶
右為正本係照原本作成
如對本判決上訴須於判決送達後廿日內向本院提出上訴狀
中      華      民      國    九十      年      四      月    十三      日
                                        法院書記官    邱    柏    滄


司法院資訊處製作；財團法人民間司法改革基金會備份。
